臺灣高等法院刑事判決　　　　　　　　93年度上重訴字第69號
上　訴　人
即　被　告　丙○○
指定辯護人　義務辯護人劉韋德律師
上被告因殺人等案件，不服臺灣桃園地方法院93年度重訴字第30
號，中華民國93年9月3日第一審判決（起訴案號：臺灣桃園地方
法院檢察署93年度偵字第5230號），提起上訴，本院判決如下：
    主  文
原判決關於殺人及應執行刑部分撤銷。
丙○○殺人，處死刑，褫奪公權終身；又殺人，累犯，處死刑，
褫奪公權終身，扣案之紅色塑膠柄剪刀壹把，沒收。應執行死刑
，褫奪公權終身，扣案之紅色塑膠柄剪刀壹把，沒收。
    事  實
一、丙○○於民國七十二年九月十九日因竊盜案件經台灣台北地
　　方法院判處有期徒刑四月，七十二年十月二十二日確定，於
  　七十三年七月二十日執行完畢；於八十三年九月二十二日因
    竊盜案件經台灣台北地方法院判處有期徒刑四月，緩刑二年
    確定，緩刑期滿未經撤銷，刑之宣告失其效力；於八十四年
    一月二十三日因妨害兵役案件經台灣台北地方法院判處拘役
    三十日確定，八十四年五月十九日執行完畢；於八十八年十
    二月十四日因毀損案件經台灣台東地方法院判處拘役五十日
    確定，八十九年六月三十日執行完畢；於八十九年八月十九
    日因竊盜案件經原審法院判處有期徒刑六月，緩刑五年，於
    八十九年十月十五日確定；於九十年十二月十二日因竊盜案
    件經台灣板橋地方法院判處有期徒刑六月，如易科罰金以三
    百元折算一日確定，於九十一年三月十八日易科罰金執行完
    畢，前揭緩刑亦於九十一年四月十六日經台灣板橋地方法院
    裁定撤銷確定，並於九十一年十一月二十八日送監執行，於
    九十二年五月二十七日執行完畢；又於九十二年四月十五日
    因竊盜案件經原審法院判處有期徒刑七月，九十二年五月十
    九日確定，九十二年八月五日送監執行，於九十三年三月十
    四日執行完畢。
二、丙○○平日遊手好閒，無工作收入，生活花費大多向其大哥
　　林財旺索取，又有喝酒及吸食強力膠之習慣，在喝酒及吸膠
　　後行為衝動，比較無法控制自己。丙○○於九十一年三月六
    日凌晨一時許，在桃園縣中壢市富台新村一七○號獨居老人
　　張家園（民國十六年十二月九日出生）住處側門旁吸食強力
  　膠，未達心神喪失或精神耗弱之程度因遭張家園發現出門斥
  　罵，二人遂起爭執，丙○○因心生不滿由側門進入追打張家
  　園至房間內（侵入住宅部分未經告訴），丙○○明知持刀刃
  　利器朝頸部猛刺，足以致頸部血管斷裂大量出血致死，竟萌
  　殺意，拿起屋內之木製柺杖朝行動不便之張家園頭部揮擊，
  　更持二公分寬之鋸齒狀單刃刀刺傷其右胸部、右腋下，張家
  　園雖奮力以右手臂抵擋，並跑出臥房，惟於客廳西側遭丙○
  　○以上開刀刃刺殺頸部（右下頷部），因頸部血管斷裂大量
  　出血而不支倒地，張家園受有右前額圓形鈍挫傷一處（大小
  　為三公分）、右前額眉上月型鈍挫傷併撕裂傷一處（大小約
  　為二公分）、鼻樑擦傷一處（大小約為四Ｘ一公分）、右眼
  　眶瘀傷，結膜出血，右眼眶下緣有撕裂傷一．五公分、嘴內
  　軟組織瘀傷、左頂部有撕裂傷一處（大小為一．三Ｘ○．六
  　公分）及擦傷一處（大小為○．五Ｘ○．五公分）、頸部刀
  　刺傷（右下頷部有斜刀刺傷一處，大小為長三．五Ｘ二公分
  　，邊緣不規則，復合後之傷口長約四公分，傷口深達右頸軟
  　組織及血管）、右側胸壁近腋處有刀刺一處（長約二．五公
  　分）、右胸壁乳頭正上方有表淺切割傷一處（長約一公分）
  　，右上臂外側近肩膀有斜向刀刺傷一處（長度約二公分）、
  　右上臂外側有橫向刀刺傷一處（長約二公分）、右上臂近肘
  　部有表淺切割傷一處（長度約一公分）、右前臂有斜向表淺
  　切割傷一處等傷害，而丙○○見張家園倒地不起後則又走進
  　臥房，應可預見臥房內舖設床單、棉被之床舖及沙發椅如點
  　火極易因此引發大火而燒燬整棟房屋，並延燒毗鄰之現供人
  　使用之住宅，竟於房間內抽煙，隨手將煙蒂丟向臥房西側南
  　端處之沙發椅墊與沙發，及臥房北端處之床舖西南端，隨即
  　引燃火勢竄起並迅速延燒，丙○○見屋內起火後即自側門離
  　開現場。適居住在富台新村一六二號之曾克明與到訪之友人
  　曾紹龍在客廳喝茶聊天時聞到燒焦味並看見自一七○號張家
  　園住處冒出濃煙而發覺起火，立即搶救並打電話通知消防隊
  　前往灌救，經灌救後一七○號張家園住處臥房內衣服、棉被
  　、床舖、沙發椅、桌子等物品均被燒燬，臥房內之屋頂天花
  　板及牆壁結構起火燒損而喪失供人遮蔽安居之住宅功能，客
  　廳牆壁則僅受火熱燻燒及煙燻，幸未波及毗連其他住家（放
  　火部分經原審判決有罪確定），惟於消防隊員衝進屋內搶救
  　時張家園則因右下頷銳器傷，造成頸部血管斷裂導致大量出
  　血休克而已氣絕身亡。
三、又丙○○於九十一年八月六日深夜十一時後，在中壢市○○
    路○段二四三巷七二弄五三號獨居老人陳文棠（民國十六年
    十月十一日出生）住處後方圍牆外嚼檳榔及吸食強力膠，至
    翌日凌晨零時許，未達心神喪失或精神耗弱之程度，因遭陳
    文棠發現開門予以斥責後，因心生不滿遂攀越過陳文棠住處
    圍牆，又踢開廚房後門侵入屋內（侵入住宅部分未據告訴）
    ，丙○○明知持剪刀利器朝人之頭部、腹部刺足致大量出血
    而致死，而以鐵質椅腳架之圓凳鈍器朝人臉部用力揮擊則會
    造成頸椎脫臼或斷裂而致神經性休克死亡，竟又另起殺人犯
    意，除持自己所有而隨身攜帶之紅色塑膠把手之剪刀一把及
    陳文棠屋內之剪刀一把朝陳文棠臉部及腹部刺，更拿起臥房
    內之鐵質椅腳架之圓凳朝陳文棠之左臉頰用力揮擊，陳文棠
    遭此重擊乃跌倒在臥床旁地上無法動彈，受有頭部右臉擦傷
    （五Ｘ三公分）併皮下出血、左顳部併眼眶皮下出血（十一
    Ｘ六公分）、左臉頰及頸部擦傷（六Ｘ二公分及五Ｘ○．五
    公分）、右肩擦傷（一Ｘ○．五公分）、右胸部挫傷、右手
    肘裂傷（一Ｘ○．三公分及○．五Ｘ○．三公分）、右上及
    下腹部刺傷二處（各一．○公分，由右往左，下往上，前往
    後，深約三公分）、右臀部刺傷七處（○．七公分Ｘ○．二
    公分，深約五公分）、右頰部刺傷（一．○公分，深約三公
    分）及因左臉遭重擊而跌倒造成第一頸椎脫臼，丙○○見陳
    文棠倒地不起並血流滿地，立即走出臥房，再從廚房走到屋
    外，扭開屋外水龍頭，並拿起連接水籠頭之水管，從臥房之
    窗口朝陳文棠噴水後，即自後門離開現場，因陳文棠遭丙○
    ○攻擊時哀嚎聲為同巷弄五四號鄰居彭金生聽見步出屋外查
    看，發覺陳文棠屋內有異狀，立即打電話通知救護車到現場
    ，待救護車抵達後破門而入發現陳文棠趴倒在臥床旁地上血
    泊中，趕緊將陳文棠送醫急救，然陳文棠仍因第一頸椎脫臼
    導致嚴重神經性休克而不治死亡。嗣桃園縣警察局刑警隊鑑
    識人員會同中壢警察分局員警前往於張家園、陳文棠命案現
    場勘查採證，因在陳文棠住處後方圍牆外地上發現疑似嘔吐
    物、檳榔渣及一裝有強力膠之塑膠袋等物。中壢警察分局循
    線鎖定在轄區內遊蕩，有吸食強力膠習性之丙○○涉案，並
    於九十一年八月八日晚間八時許在中壢市○○路二二六巷逕
    行拘提駕駛車牌號碼之ＩＪＹ─○○八號重型機車之丙○○
    到案偵辦，並自該重型機車置物箱內起出丙○○所有沾有血
    跡之紅色塑膠把手之剪刀一把扣案，經警將採集自張家園住
    處內，其陳屍處旁之椅腳架所遺留之血跡及陳文棠住處遺留
    之塑膠袋斑跡處、檳榔渣、陳文棠血液等，送內政部警政署
    刑事警察局做ＤＮＡ型別比對鑑定結果，張家園住處內其陳
    屍處旁之椅子腳所遺留之血跡與丙○○之ＤＮＡ．ＳＴＲ型
    別相符，上開自車牌號碼ＩＪＹ─○○八號重型機車置物箱
    內起出查扣之剪刀上之血跡與陳文棠之ＤＮＡ．ＳＴＲ型別
    相符，塑膠袋斑跡處、檳榔渣與丙○○之型別相符，因而查
    獲上情。
四、案經桃園縣警察局中壢分局報請臺灣桃園地方法院檢察署檢
    察官偵查起訴。
    理  由
一、訊據上訴人即被告丙○○坦承有拿剪刀刺殺被害人陳文棠，
    惟辯稱：我不知道刺到什麼地方，不知道是否殺死他，就跑
    了云云；又否認有侵入中壢市富台新村一七○號被害人張家
    園住處殺害張家園及放火燒上址房屋之犯行，辯稱：當時我
    在張家園家附近井邊抽煙，我不知道張家園住在哪裡，也沒
    去過他家，當時在中壢分局問我筆錄的警察對我刑求云云。
    經查：
    (一)上揭事實二被害人張家園部分：
    1.九十一年三月六日凌晨一時三十分許中壢市富台新村一七
      ○號張家園住處發生火警，桃園縣消防局龍岡分隊據報於
      當日凌晨一時三十六分許趕赴現場灌救，進入一七○號屋
      內，發現死者張家園倒臥在客（餐）廳西側地板位置，有
      血跡散布之情形，經檢視上揭現場物品擺設情形，發現客
      廳北側地板遺留有拐杖一根及古劍一柄，而位於房間東側
      處，則遺留有古劍之劍鞘及斷裂之木製拐杖，並發現房間
      西側南端處（沙發椅墊及沙發）、房間北端處（床鋪西南
      端），各有一處起火點，客（餐）廳南側之大門及東側門
      均開啟（經證人曾紹龍證稱係其以腳踢開大門，詳後述）
      ，僅受有火熱輕微熏燒及煙熏，死者未發現有燒燙傷情形
      ；復經桃園縣警察局刑警隊鑑識組會同中壢警察分局警員
      前往會勘採證，發現被害人張家園住處窗戶無明顯遭破壞
      侵入痕跡；被害人張家園床舖上發現沾血之棉被、衣服、
      沾有血跡之剪刀一把、毛髮一根，被害人張家園陳屍處旁
      椅墊及椅腳發現血跡，繼而在被害人張家園陳屍處涼椅椅
      角（腳）採取指紋一枚，以棉布採集椅角（腳）及剪刀上
      血跡，並將沾血之棉被、衣服及毛髮一根攜回送驗。被害
      人張家園經相驗後發現受有：右前額有圓形鈍挫傷一處（
      大小為三公分）、右前額眉上有月型鈍挫傷併撕裂傷一處
      （大小約為二公分）、鼻樑擦傷一處（大小約為四Ｘ一公
      分）、右眼眶瘀傷，結膜出血，右眼眶下緣有撕裂傷一．
      五公分、嘴內軟組織瘀傷、左頂部有撕裂傷一處（大小為
      一．三Ｘ○．六公分）及擦傷一處（大小為○．五Ｘ○．
      五公分）、頸部刀刺傷（右下頷部有斜刀刺傷一處，大小
      為長三．五Ｘ二公分，邊緣不規則，復合後之傷口長約四
      公分，傷口深達右頸軟組織及血管）、右側胸壁近腋處有
      刀刺一處（長約二．五公分）、右胸壁乳頭正上方有表淺
      切割傷一處（長約一公分），右上臂外側近肩膀有斜向刀
      刺傷一處（長度約二公分）、右上臂外側有橫向刀刺傷一
      處（長約二公分）、右上臂外側近肘部有表淺切割傷一處
      （長度約一公分）、右前臂有斜向表淺切割傷一處等傷害
      ，經鑑定結果判斷係因右下頷部之刀傷傷及頸部血管，造
      成頸部血管斷裂死亡，死亡方式為他殺，為造成被害人死
      亡之主因，從銳器傷傷口研判，凶器應是單刃刀，因傷口
      邊緣略不規則，有可能為鋸齒狀之單刃刀，凶器寬度約為
      二公分，死者頭部之鈍挫傷因未傷及顱骨骨折、顱內出血
      或腦部挫傷，從傷口研判，應為圓形硬物所造成，死者血
      液一氧化碳濃度為4.0%，在正常值內，故死者未吸入過多
      之一氧化碳。有內政部警政署刑事警察局鑑驗書（九十一
      年十月十七日刑醫字第○九一○二一八九九九號）、桃園
      縣警察局刑警隊現場初步勘查報告、證物清單、桃園縣消
      防局火災原因調查報告書、桃園縣警察局中壢分局仁愛所
      受理刑案現場勘查表及所附現場照片、台灣桃園地方法院
      檢察署驗斷書及法務部法醫研究所（九一）法醫所醫鑑字
      ○三六七號鑑定書一份、台灣桃園地方法院檢察署檢察官
      相驗報告書、相驗屍體證明書附卷可稽（見偵查卷第五一
      至五三頁、第七二頁、九十一年度相字第四三二號卷第八
      頁至二三頁、第三一頁至三六頁、第七十頁至第八二頁）
      。從而，堪認：
      依被害人張家園全身受有瘀傷及刀傷、頭部受鈍挫傷但
        未致顱骨骨折及顱內出血及房間內有斷裂之木製拐杖等
        情形，兇手先以徒手毆擊被害人，又以木製柺杖擊打其
        頭部，致柺杖斷裂，後持刀刃刺傷其右胸部、右腋下，
        被害人以手臂抵擋，足見當時凶手確有殺害被害人之決
        心。
      依現場血跡分布情形及被害人張家園係因右下頷銳器傷
        ，造成頸部血管斷裂導致出血性休克死亡等情形，應係
        被害人逃離房間復遭凶手在客（餐）廳內西側以二公分
        寬之不規則鋸齒單刃刀刺殺頸部致血管斷裂大量出血而
        死亡。
      依被害人張家園血液一氧化碳濃度尚屬正常，可見被害
        人住處起火係在其死亡後，故未吸入一氧化碳濃煙。
      依側門敞開狀況，凶手行兇後，由側門離去。
    2.嗣被告於九十一年八月八日晚間八時許騎車牌號碼ＩＪＹ
    　─○○八號重型機車在中壢市○○路二二六巷為中壢警察
    　分局警員逕行拘提，經警採集被告口腔黏液，與桃園縣警
    　察局刑警隊鑑識人員會同中壢分局員警至上址被害人張家
    　園住處勘查採證，採集自被害人張家園住處內，其陳屍處
    　旁之椅腳所遺留之血跡，送內政部警政署刑事警察局做Ｄ
    　ＮＡ型別比對鑑定結果：被害人張家園陳屍處旁之椅子腳
    　所遺留之血跡與被告之ＤＮＡ．ＳＴＲ型別相符，該型別
    　在台灣地區中國人分布機率為五．三八Ｘ一○之負十三次
    　方，有內政部警政署刑事警察局九十一年十月十七日刑醫
    　字第○九一○二一八九九九號鑑驗書一紙附卷可憑（見偵
    　查卷第五一頁）。足認被害人張家園陳屍旁椅腳所遺留之
    　血跡確為被告所有。而被告於偵訊時坦承：「當天凌晨我
    　在張家園住處旁邊吸食強力膠，張家園有出來罵我」（見
    　偵查卷第一三二頁反面），於警詢時亦供稱：我拿木頭柄
    　毆打張家園頭部（見原審第一三七四號卷第十四頁），相
    　互勾稽，核與被害人張家園受傷情形相符，可見被告於案
    　發當時因在被害人張家園住處旁吸食強力膠遭張家園斥罵
    　，心生不滿而進入其住宅內將張家園殺害無疑。
    3.被告雖辯稱未進入被害人張家園住處，並抗辯遭員警刑求
      ，於原審法官質以：你說不曾進入張家園家，為何他屋內
      有你的血跡？被告答稱：「我前次另案被抓警察有帶我回
      我住的地方中壢龍岡住處搜索，警察曾經捶打我的胸膛，
      我的右腰曾經流血受傷」（見原審卷第六一頁）。另於偵
      查及他案原審審理時又分別辯稱：三月時我在台東、瑞芳
      （分見偵查卷第一四０頁、原審第一三七四號卷第二一頁
      ）。辯護人具狀辯稱：案發當時趕到現場之證人曾紹龍、
      曾克明均證稱當時未聽聞吵架或打鬥聲，亦未看見被告出
      入被害人住處；證人邱聰必證稱當時未發現被害人陳屍處
      椅腳有血跡，其所製作之刑案現場勘驗報告，亦未發現椅
      腳血跡之記載，然桃園縣警察局之報告，卻出現椅腳血跡
      之記載，證人甲○○證稱依據標準作業程序，如於現場發
      現可疑事證而有採樣鑑定之必要時，須先拍照存證，並於
      十日內送鑑，惟本案係鑑識人員將該處血跡逕以紗布沾擦
      採集，未事先拍照存證，亦未依規定十日內送鑑，而於五
      個多月後送鑑，則該部分紗布沾擦送鑑血液，是否確為當
      日所採集，或事後自被告身上取得，即有可疑，況該鑑定
      血液經大火燒酌，消防灑水灌救，是否仍為有效鑑定樣本
      ，亦有可疑，縱認該血跡確為被告所有，尚不能排除其他
      合理之假設，如事後栽贓，難認被告殺害被害人之事實等
      語。惟查：
      被告於警詢始終否認殺害被害人張家園，僅供稱：「我
        在張家園家側門吸膠結果遭張家園辱罵而且以拐杖打我
        ，所以我就以掃把柄打張家園」、「我沒有進入張家園
        屋內」（見原審第一三七四號卷第十三頁），於偵訊時
        亦坦承：當天凌晨我在張家園住處旁邊吸食強力膠，張
        家園有出來罵我等語，已如前述，前後所陳相符，可見
        被告於警詢所陳應出於自由意思；其次，被告於八月八
        日為警查獲時即供稱：腰部所受之傷勢係二、三天前遭
        不明人士以鐵棍打的（見偵查卷第十三頁），證人呂麗
        眉亦證稱八月六日時被告曾表示腰部腳部受傷（見偵查
        卷第三五頁反面），可見被告腰部所受之傷並非刑求所
        致。
      桃園縣警察局刑警隊鑑識人員前往被害人張家園住處採
        證，採集送驗之證物，依證物清單其中記載：編號六為
        「血跡棉布」（死者陳屍處椅子角）（見偵查卷第五三
        頁），而內政部警政署刑事警察局鑑驗書記載之送檢證
        物（見偵查卷第五一頁），項次一為沙發皮（沾有血跡
        ）一塊，項次二為剪刀上疑似血跡塊一份，項次三為「
        血液紗布」一份，項次四為布塊（沾有血跡）一塊，據
        證人即前往被害人張家園住處採證送驗之桃園縣警察局
        刑警隊鑑識組甲○○偵查員及上開鑑驗書承辦鑑驗之刑
        事警察局法醫室鑑識人員陳紹文分別於被告丙○○另涉
        之原審九十一年度訴字第一三七四號案件調查時證述：
        「證物清單六血跡棉布是在死者陳屍處椅子腳採證，我
        們送驗是記載血液一團，血液一團就是證物清單六的血
        跡棉布，血液一塊就是證物清單三、四擇一所送的（沾
        有血跡之棉被）」、「送驗資料，編號三上面有寫血液
        一團，我們打開發現他所使用的布，類似不織布，不織
        布與紗布不影響所鑑定的報告」、「（提示九十一年度
        偵字第一九四三○號卷五十三頁並告以要旨，證物清單
        有血跡棉布與送驗資料上所記載送驗物品是否一樣？）
        我（證人陳紹文）沒有辦法判斷是否一樣，因為送驗資
        料上並沒有標示說是從何處採取，編號三，是講血液一
        團，但打開一看是有血跡的一團布，至於布的材質是不
        織布，並不影響鑑定結果，而送驗單位所提出來的證物
        跟偵查卷第五十一頁送檢證物所列是相同」（分見原審
        九十一年度訴字第一三七四號影卷第一０八頁、第一０
        九頁、第一一一頁），可知證物清單上編號六「血跡棉
        布」（死者張家園陳屍處椅子角）與內政部警政署刑事
        警察局九十一年十月十七日刑醫字第○九一○二一八九
        九九號鑑驗書記載送檢證物項次三之「血液紗布」一份
        ，是屬同一送鑑驗證物。
      被害人張家園住處雖經起火復經消防隊灌救，惟僅房間
        內燒灼較嚴重，客餐廳僅受有火熱輕微熏燒及煙熏，被
        害人亦未發現有燒燙傷情形，則位於陳屍處旁之椅腳血
        跡應亦未受到火勢或灌救波及，否則警方又如何以沾擦
        血跡採證，辯護人所指似有誤會；又，被害人張家園係
        於九十一年三月六日凌晨遭殺害，警方於翌日即完成初
        步勘查報告，惟遲至九十一年八月九日送刑事警察局法
        醫室鑑定，有上開桃園縣警察局刑警隊現場初步勘查報
        告、內政部警政署刑事警察局鑑驗書可按，復參證人甲
        ○○證稱：依照標準應於十日內送鑑定（見本院九十四
        年一月十四日審判筆錄第四頁、第五頁），則警方送請
        鑑定證物程序顯有瑕疵，惟上開送鑑證物確與原本證物
        清單所示證物同一，此外並有照片一幀可憑（見偵查卷
        第六六頁），應無調換瓜代之虞，自不能僅以送鑑程序
        之瑕疵而否定其證據能力。
      證人乙○○雖於本院審理時稱：現場有刀（刀上有血跡
        ）、木棍，沒有發現剪刀，不記得椅子上有可疑事證等
        語（見本院九十四年一月十四日審判筆錄第六頁），惟
        查上開桃園縣警察局刑警隊現場初步勘查報告及證物清
        單，並未記載現場有發現帶有血跡的刀、木棍，確均有
        記載剪刀、椅腳帶有血跡等情，核與證人甲○○上開所
        證確有發現椅腳沾有血跡等情相符。況上開現場初步勘
        查報告係於九十一年三月七日製作，當時尚未發現何人
        行兇，自無湮滅證據或是栽贓嫁禍之可能。復查被害人
        張家園係於九十一年三月六日被害，距證人乙○○於九
        十四年一月十四日到庭陳述時間已有二年十月之久，此
        部份容或證人乙○○因時間久遠而記憶模糊。此外，查
        證人乙○○製作之「張家園意外死亡案卷宗」，並未記
        載任何現場發現證物（見相字第四三二號偵查卷第二頁
        以下），亦無辯護人所稱乙○○製作之「刑案現場勘驗
        報告」，自應以上開現場初步勘查報告及證物清單為可
        信。
      至證人曾克明、曾紹龍雖於警詢時證稱：當時我們在桃
        園縣中壢市富台新村一六二號泡茶聊天，未聽聞打鬥或
        吵架聲，亦未發現可疑人事物（見偵查卷第四０頁、第
        四二頁）。惟查，案發當時曾紹龍、曾克明在桃園縣中
        壢市富台新村一六二號聊天，而被害人張家園之住處係
        在同村一七０號，二址有段距離，則被害人張家園於側
        門斥罵被告之時，證人曾克明等是否可以聽聞聲音，已
        非無疑﹔況當時被害人張家園門窗關閉，僅有大門、側
        門開啟，此有桃園縣消防局製作之火災現場勘查紀錄及
        原因判斷一份附卷可憑（見偵查卷第七二頁至第七四頁
        ），而證人曾克明、曾紹龍亦分別證稱：我當時拿石頭
        將窗戶打破，用腳踢開大門（見偵查卷第三九頁反面、
        第四一頁反面），可見案發當時，被害人張家園住處大
        門及窗戶係關閉狀態，僅有側門開啟，則證人曾克明等
        未聽聞被害人屋內爭執鬥毆聲音，自有可能。況依證人
        曾紹龍所述，被害人張家園係中風老人（見偵查卷第四
        二頁），而被告正值壯年，復依上開現場鑑定判斷，被
        告先以徒手毆擊被害人，又以木製柺杖擊打其頭部，被
        告既有殺死被害人之決心，以被害人之生理狀況斷無抵
        抗能力，恐無呼救機會，自不能以證人曾克明等未聽聞
        爭吵打鬥聲音而為被告有利之認定。
      至於被告雖辯稱：九十一年三月七日下午在深澳被人家
        打傷，我到瑞芳醫院掛急診，九十一年一、二月間我和
        同居女友呂麗眉就去台東，二、三月間也都在那裡，三
        月份我人都在台東、瑞芳，不可能在中壢犯案云云，經
        原審向財團法人臺灣區煤礦工福利委員會瑞芳醫院函查
        被告就醫情形，被告係於九十一年三月六日下午二時五
        十五分許前往財團法人臺灣區煤礦工福利委員會瑞芳醫
        院急診，當時下額有外傷出血，左側腰背處瘀腫，經急
        診外傷縫合處理後離院一節，有財團法人臺灣區煤礦工
        福利委員會瑞芳醫院九十三年一月十三日礦福瑞字第九
        三○○五號函可稽（見原審一三七四號卷第九四頁），
        又被告係於九十一年三月十七日入台灣台東監獄執行，
        於九十一年三月十八日易科罰金執行完畢出監之情，亦
        有本院被告全國前案紀錄表在卷可稽，另經原審調台灣
        台東地方法院檢察署九十一年度偵字第八三三號被告傷
        害案卷，證人呂麗眉於九十一年二月十九日下午二時四
        十五分許至台灣台東地方法院檢察署按鈴申告被告於九
        十一年二月十六日凌晨二時許在台東統一旅社內第一一
        三號房打伊，嗣經檢察官發交調查指揮書，被告係於九
        十一年四月九日下午三時許前往台東縣警察局大武分局
        製作調查筆錄之情，亦有上開偵查卷影本在卷可稽（附
        於原審第一三七四號卷），上開均不足以為被告於九十
        一年三月六日凌晨一時三十五分許係在台東或瑞芳之不
        在場證據。
    4.由上事證可知，被告於九十一年三月六日凌晨一時許，因
    　於被害人張家園住處側門外吸食強力膠遭被害人發現斥責
      ，遂心生不滿，由側門進入其住宅內持二公分寬之不規則
      鋸齒狀單刃刀刺殺頸部致血管斷裂大量出血而死亡，嗣於
      房間內抽煙引燃起火（放火部分，詳後述），後由側門逃
      逸。
  　(二)上揭事實三被害人陳文棠部份
    1.於九十一年八月七日凌晨零時二十五分許中壢市○○路○
      段二四三巷七二弄五四號住戶即證人彭金生會同消防隊員
      進入五三號被害人陳文棠住處，發現被害人陳文棠全身是
      血，倒臥（面朝下）在臥房地上，雖經送醫仍因傷重於送
      醫途中不治死亡。當日上午九時許桃園縣警察局刑警隊會
      同中壢警察分局前往被害人陳文棠住處勘查採證，發現現
      場窗戶未遭破壞，後面紅色鐵門上鎖亦未遭破壞（初勘查
      時該門為敞開狀態），後門外發現疑似嘔吐物、檳榔渣及
      一裝有強力膠之透明塑膠袋，浴室窗口外面下方發現有一
      泥土鞋印，窗口紗窗沾有些許泥土且呈內陷狀，後門進入
      廚房之綠色木門外距地約六十五公分有一約三分之一泥土
      前腳鞋印，經檢視木門內發現共有上、中、下三處有門栓
      ，上門栓已掉落在廚房地上，中、下二處門栓呈上鎖狀態
      ，但門扣均已遭外力由外往內破壞而呈半脫落狀態，廚房
      內家具擺放整齊，廚房地上、臥房門口有不明血鞋印，房
      間內被水噴灑過，窗簾及窗前書桌均有被水噴濕，臥房左
      側之塑膠衣廚遭破壞呈半倒情形，書桌前之垃圾筒破裂、
      鐵質椅腳架之圓凳斷裂，垃圾筒內及垃圾筒旁地上各有剪
      刀一把，木床旁矮櫃前方有一大片血跡，門後掛之西裝褲
      右後口袋內有一百元紙鈔二十二張、二百元紙鈔二張、五
      百元紙鈔二張，木床旁矮櫃旁之紙筒內有一千元紙鈔十張
      ，房間門左側塑膠衣櫥上層夾層處發現死者陳文棠之郵局
      儲金簿，木床旁發現被害人陳文棠之拐杖，經檢視書桌之
      抽屜及房內木櫃物品均擺設整齊，未有翻動情形，地上散
      落紙張、紙盒，並將後門外地上有塑膠袋（內含強力膠）
      一個、後門上檳榔渣、門地上嘔吐物轉移棉棒、臥房內垃
      圾筒內剪刀一把、臥房內垃圾筒旁地上剪刀一把、斷裂椅
      腳架攜回送驗各情，有桃園縣警察局現場勘查報告，並製
      有九十一年度保管自第五一七八號扣押物品清單各一份附
      卷可憑（見偵查卷第五四頁、第一二０頁）。又，被害人
      陳文棠經相驗後發現受有：外部鈍器傷：頭部右臉擦傷
      （五Ｘ三公分）併皮下出血、左顳部併眼眶皮下出血（十
      一Ｘ六公分）、左臉頰及頸部擦傷（六Ｘ二公分及五Ｘ○
      ．五公分）、右肩擦傷（一Ｘ○．五公分）、右胸部挫傷
      、右手肘裂傷（一Ｘ○．三公分及○．五Ｘ○．三公分）
      ；外表扁平狀銳器刺創：右上及下腹部刺傷二處（各一
      ．○公分，由右往左，下往上，前往後，深約三公分）、
      右臀部刺傷七處（○．七公分Ｘ○．二公分，深約五公分
      ）、右頰部刺傷（一．○公分，深約三公分）及解剖後發
      現頭部實質切面呈挫傷性出血和水腫、第一頸椎脫臼，腦
      髓充血水腫。係因左臉部遭鈍器（光滑面）打擊跌倒造成
      第一頸椎脫臼致神經性休克死亡，死亡方式為他殺各情，
      先後經台灣桃園地方法院檢察署檢察官督同法醫師、檢驗
      員相驗及解剖鑑定死因，製有勘驗筆錄、解剖筆錄、驗斷
      書、相驗屍體證明書及法務部法醫研究所鑑定書（分見九
      十一年度相字第一二五一號卷第三二頁、第三六頁、第四
      二頁至第四五頁、第四十七頁至第五十五頁、第八八頁）
      附卷可稽。從而，依被害人受有外部鈍器傷及外表扁平狀
      銳器刺創傷多處，其中左臉部遭鈍器傷造成第一頸椎脫臼
      致神經性休克死亡及房間內有斷裂之圓凳椅腳架等情形，
      兇手先以外表扁平狀銳器刺傷被害人，又以圓凳椅面（光
      滑面）擊打其左臉，致椅腳斷裂，被害人因而跌倒造成第
      一頸椎脫臼致神經性休克死亡。
    2.被告於原審偵審及本院審理對於因其吸食強力膠，為被害
    　人陳文棠發現後斥責，二人發生爭執而持剪刀刺向被害人
    　陳文棠等情，均坦承不諱，供稱：我本來是在中壢市○○
    　路○段二四三巷七二弄五十三號後面空地吸強力膠，結果
    　陳文棠就出來查看，因為吸膠神智不清我看到人就持剪刀
    　刺他，他也反擊，然後他就先進去屋內，我尾隨他進入屋
    　內，刺殺陳文棠的剪刀就是警方在我所有之ＩＪＹ００８
    　重機車置物箱所扣得之剪刀，水龍頭本來就是開啟的，我
    　只是拿起來對著陳文棠噴，吸食強力膠袋及檳榔渣丟棄在
    　陳文棠住處外面（見原審第一三七四號卷第十四頁至十六
    　頁、偵查卷第一三九至一四０頁、原審卷第三六頁）。按
    　自被告前揭重機車置物箱起出之剪刀外觀係扁平狀銳器，
    　有照片一幀附卷可按（見偵查卷第六二頁），核與上開鑑
    　定結果相符，而經中壢警察分局將上開扣案之剪刀一把、
    　採集之被告口腔黏液，與桃園縣警察局刑警隊鑑識人員會
    　同中壢分局員警至上址被害人陳文棠住處勘查採證，採集
    　自被害人陳文棠住處遺留之塑膠袋斑跡處、檳榔渣、臥房
    　內垃圾旁地上沾有血跡之剪刀一把、臥房地上血跡、被害
    　人陳文棠血液，送內政部警政署刑事警察局做ＤＮＡ型別
    　比對鑑定結果：上開自車牌號碼ＩＪＹ─○○八號重型機
    　車置物箱查扣之紅色塑膠把手剪刀上之血跡、被害人陳文
    　棠住處臥房內垃圾筒旁查扣之剪刀上之血跡、臥房地上血
    　跡與被害人陳文棠之ＤＮＡ．ＳＴＲ型別相符，塑膠袋斑
    　跡處、檳榔渣與被告之型別相符等情，有內政部警政署刑
    　事警察局九十一年九月五日刑醫字第○九一○二一一八二
    　三號鑑驗書影本、牌號碼ＩＪＹ─○○八號重型機車照片
    　二紙、送鑑證物照片十四紙、陳文棠死亡案桃園縣警察局
    　現場勘查報告、證物清單影本各一份（九十一年度偵字第
    　一九四三○號卷第四十八頁至第五十頁、第五四頁至第五
    　七頁、五九頁第六五頁）在卷足稽，足認當時現場行兇殺
    　害被害人陳文棠之人確係被告。被告雖於警詢辯稱：「（
    　問：你有無持鈍器毆打陳文棠？）我只有以手、腳毆打及
    　踢他頭部及身體，沒有拿其他物品毆打他」（見原審第一
    　三七四號影卷第十五頁），經原審法官提示上開九十一年
    　保自第五一七八號扣押物品清單，被告答稱：「剪刀我沒
    　有意見，其他東西我有意見，我只是跟他吵架，沒有拿東
    　西攻擊他」（見原審卷第五九頁），惟被害人除受有外部
    　刺創傷外，亦受有外部鈍器傷，其中因遭受平滑面鈍器攻
    　擊左臉部造成第一頸椎脫臼致神經性休克死亡，核與現場
    　扣案之鐵質椅腳架之圓凳斷裂情形相符，應係被告因遭害
    　人陳文棠斥罵後心生不滿，除持剪刀刺傷被害人，並以鐵
    　質椅腳架之圓凳重擊被害人左臉，致其第一頸椎脫臼致神
    　經性休克死亡，且參以鐵質椅腳圓凳斷裂情形，可見被告
    　當時用力之猛烈，事後又以向被害人陳文棠噴水企圖湮滅
    　血跡，其有殺害被害人之犯意甚明。被告上開所辯顯係避
    　重就輕之詞，不能採信。
　　3.由上可知，被告因在被害人陳文棠住處後門外吸食強力膠
　　　，因遭被害人斥罵而由側門進入屋內，先以外表扁平狀銳
　　　器刺傷被害人，又以圓凳椅面擊打其左臉，致椅腳斷裂，
　　　被害人因而後跌倒造成第一頸椎脫臼致神經性休克死亡，
　　　事後從臥房之窗口向陳文棠噴水企圖湮滅血跡，嗣由後門
　　　逃逸。
　　(三)被告雖於歷次偵、審辯稱「我不記得了，因為有吸膠及喝
　　　酒，所以不太記得」、「我不清楚刺到他（被害人陳文棠
　　　）何部位，因我當時吸膠，不知道做了何事」、「我當時
　　　吸了強力膠，所以不記得是以何兇器傷死者（陳文棠）臉
　　　部」、「我頭部有開過刀，有時候頭昏昏的不知道發生什
　　　麼事情」、「我有時候吸膠精神恍惚」云云，經原審就被
　　　告於案發時之精神狀況送請敏盛綜合醫院鑑定結果：「鑑
　　　定所見：(1)身體檢查：肢體外觀、行動無異常，無身體不
　　　適之陳述，腦波檢查結果正常。(2)精神狀態：葉員（指被
　　　告）由法警陪同接受鑑定，當時意識清醒，儀容整潔，情
　　　緒略顯緊張，態度防衛，注意力良好，應答切題，內容連
　　　貫。葉員否認曾看過精神科，自稱過往即常有憂鬱情緒，
　　　會以喝酒、吸膠、使用安非他命來抒解，另外葉員也自稱
　　　一直有聽見幻聽在與他說話，但平常可以不理會的方式對
　　　待幻聽，在酒後及吸膠之後，較易衝動而無法控制自己的
　　　行為。(3)心理評估：個案顯得較為自卑且情緒控制能力不
　　　佳，有情緒高張的傾向；在人際的相處上，有與他人維持
　　　良好關係的困難，較不重細節，容易大而化之，在短期記
　　　憶的表現上比普通人差。在柯氏性格量表，個案具有慮病
　　　、離群、憂鬱、焦慮不安之症狀傾向，個案具有較高的強
　　　迫性格傾向，或較保守、認真、自律較嚴的態度。個案並
　　　沒有任何特殊診斷之分數組型，但精神病的可能大於精神
　　　官能症的可能。結論：綜合以上所述葉員之過去生活史、
　　　疾病史、身體檢查、精神狀態檢查及心理評估結果。葉員
　　　疑似有憂鬱情形，且疑似因使用安非他命、酒精、強力膠
　　　而出現幻覺。葉員於鑑定時所述，無理由認為其殺人犯行
　　　必然與『精神障礙』有關。換言之，目前並無理由足以認
　　　為葉員於所涉殺人事件發生時之精神狀態達到精神耗弱或
　　　心神喪失之程度。（註：葉員自稱有聽幻覺多年，平時可
　　　以不理會，在喝酒及吸膠後會比較無法控制自己的衝動，
　　　但因喝酒及吸膠係其自己可以控制的行為，故非精神耗弱
　　　或心神喪失使然。）」，有敏盛綜合醫院九十二年十二月
　　　十六日九二敏醫字第三五八二號函送之精神鑑定報告書影
　　　本一份在卷可稽（見原審第一三七四號卷第九一頁至九二
　　　頁），另參以被告殺害被害人張家園並在臥房內抽煙引火
　　　後即由側門離開現場，及殺害被害人陳文棠後，以水噴洗
　　　臥房血跡，並自後門離開等情，已如前述，可知被告當時
　　　尚能從容逃逸，甚至噴水以湮滅血跡，顯見被告於前述時
　　　、地殺害被害人張家園、陳文棠時並無心神喪失或精神耗
　　　弱之情形。
    (四)綜上事證，被告殺害張家園、陳文棠等犯行均堪予認定。
二、核被告殺害張家園、陳文棠所為，均係犯刑法第二百七十一
    條第一項之殺人罪。被告所犯上開殺害被害人張家園、陳文
    棠之先後二次殺人犯行，時間間隔五個月，且係因偶發事故
    為之，顯係犯意個別，應分論併罰。被告有事實欄所載之犯
    罪前科及執行情形，其中一竊盜案並於九十一年三月十八日
    易科罰金執行完畢，有本院被告全國前案紀錄表在卷可稽，
    其於受有期徒刑執行完畢後，五年內再犯前述有期徒刑以上
    之殺害被害人陳文棠之殺人罪，就所犯殺害被害人陳文棠之
    殺人罪部分，為累犯，所犯殺人罪除死刑、無期徒刑依法不
    得加重外，應依刑法第四十七條規定，加重其刑。檢察官起
    訴認被告侵入二被害人住處，係意圖所竊，惟未能舉證以實
    其說，尚難採信。
三、原審就殺人部分因而予被告論罪科刑，固非無見。惟查：
    關於上揭事實二被害人張家園部分，被告係以木製柺杖擊打
    被害人頭部，此觀該木製柺杖斷裂情形可知（詳偵查卷附照
    片所示），原判決認被告係以鐵製柺杖朝被害人頭部揮擊，
    惟衡諸常理，以鐵製柺杖用力擊打人之頭部，足致顱骨骨折
    並顱內大量出血，然查被害人張家園並無顱骨骨折並顱內大
    量出血情形，顯非鐵製柺杖所致，又被害人張家園所受銳器
    傷口，凶器應為寬度二公分鋸齒狀單刃刀，有法醫研究所鑑
    定書可憑，原判決逕認被告係持屋內張家園所有之剪刀二把
    朝張家園頸部、胸部猛刺，非僅與上開鑑定結果不符，且扣
    案剪刀上之血跡送鑑，呈陰性反應，未檢出型別，亦有內政
    部警政署刑事警察局鑑驗書可按（見偵查卷第五一頁），是
    原判決所認被告殺害張家園所持之凶器，顯與事實不符；
    關於上揭事實三部份，原判決認被告殺害被害人陳文棠後，
    即攀越爬過廚房後方圍牆離開現場，惟查現場堪驗結果，被
    害人陳文棠住處後方紅色鐵門器敞開狀態，亦與事實不合；
    原判決關於上揭事實二、三俱認被告係意圖行竊而侵入被
    害人之住宅，惟經本院調查並無證據足認被告此部份犯行（
    詳後述），原審此部份所認事實亦有未洽。被告否認殺人犯
    行，雖無理由，惟原判決此部分既有上開可議，應由本院連
    同定執行刑部分予以撤銷改判。爰審酌被告因吸食強力膠遭
    被害人張家園、陳文棠二人斥責，被告與被害人張家園、陳
    文棠毫不相識，素無恩怨，且被害人張家園、陳文棠均為年
    滿七十多歲之老人，被告僅因心生不滿竟萌殺意，持木製拐
    杖朝被害人張家園頭部用力揮擊，以刀刃利器朝被害人張家
    園頸部、胸部刺擊，又以剪刀利器朝被害人陳文棠臉部、腹
    部刺擊多次，用鐵質椅腳架之圓凳朝被害人陳文棠之左臉頰
    重擊，手段之兇殘，其視人命為草介，惡性之重可見一般，
    犯後猶置詞辯飾，毫無悔意，及累犯情形，認所犯二罪均應
    宣告死刑，並均依刑法第三十七條第一項規定宣告褫奪公權
    終身，依同法第五十一條第一款、第八款應執行死刑，褫奪
    公權終身。扣案之紅色塑膠柄剪刀一把，係被告所有，已據
    被告供承在卷，被告持以殺害被害人陳文棠，係屬供犯罪所
    用之物，應依刑法第三十八條第一項第二款規定宣告沒收。
    至被告殺害張家園所持二公分寬之鋸齒狀單刃刀，並未扣案
    ，且查本件已距二年餘，衡情該刀應已滅失，不另宣告沒收
    。
四、公訴意旨雖認：被告係係意圖行竊而侵入被害人張家園、陳
    文棠之住宅，又認被告殺害被害人張家園行為與放火燒被害
    人張家園住宅行為間有方法結果之牽連犯關係等語。經查：
    被告坦承係因吸食強力膠遭被害人張家園、陳文棠斥罵而與
    被害人等發生爭執，否認係因行竊遭發現而行兇，況查，被
    害人陳文棠住處抽屜及房內木櫃物品均擺設整齊，未有翻動
    情形，屋內之金錢財物亦均保存，如被告當時果有行竊之意
    ，何不順手取走？依罪疑惟輕之理，自應為被告有利之認定
    ，從而，不能認定被告有何竊盜意圖。此外，檢察官亦不能
    提出足資證明被告此部份犯罪之積極證據或證明方法，被告
    此部份犯罪即屬不能證明。惟依起訴意旨，被告竊盜罪之未
    遂如成立，其因脫免逮捕而施以強暴脅迫，進而殺害人，成
    立準強盜罪之強盜殺人罪，性質為結合犯之實質一罪，是此
    部分不另為無罪之諭知。又被告於警詢中坦承：我沒有縱火
    意圖毀滅證據，我在房間吸完香煙就隨意丟棄然後就離開等
    語（見原審第一三七四號卷第十四頁），況查，經桃園縣消
    防局鑑識人員至火災現場勘查，勘驗結果：「起火處分別在
    上開房屋西側南端處（沙發椅墊及沙發）、房屋西側北端處
    （床舖西南端），各為獨立之起火點，發現起火處內部物品
    均嚴重受熱、變色、碳化、燒失，經檢視燃燒殘餘物，未發
    現有任何引火物，檢視起火處內部物品分別為沙發、沙發椅
    墊及床鋪等物品，研判上開物品若未施以明火，不致引火燃
    燒，研判起火原因以人為因素（使用明火）引火之可能性較
    大，」，亦有前開火災原因調查報告書（內附桃園縣消防局
    火災證物鑑定報告、火災現場平面及物品配置圖、現場照片
    三十二紙）附卷可稽，由此可見，起火點係在房間沙發椅墊
    及沙發及床鋪西南端，陳屍處之客餐廳僅受有火熱輕微熏燒
    及煙熏，被害人張家園屍體亦未發現有燒燙傷情形，如被告
    企圖毀屍滅跡，大可將屍體移置房間內沙發或床鋪上再引火
    燃燒，從而，亦難認被告有何毀屍滅跡之意圖，應係被告另
    行起意為之。檢察官認上開殺人犯行與放火燒燬現供人使用
    之住宅犯行，有方法結果之牽連犯關係，容有誤會，併予敘
    明。
據上論斷，應依刑事訴訟法第三百六十九條第一項前段、第三百
六十四條、第二百九十九條第一項前段，刑法第二百七十一條第
一項、第五十一條第一款、第八款、第四十七條、第三十七條第
一項、第三十八條第一項第二款，判決如主文。
本案經檢察官蔡薰慧到庭執行職務。
中　　華　　民　　國　　94　　年　　1 　　月　　28　　日
　　　　　　　　　刑事第四庭  審判長法　官蔡永昌
　　　　　　　　　　　　　　　　　  法　官李英豪
　　　　　　　　　　　　　　　　　  法　官陳榮和
以上正本證明與原本無異。
如不服本判決，應於收受送達後十日內向本院提出上訴書狀，其
未敘述上訴之理由者並得於提起上訴後十日內向本院補提理由書
（均須按他造當事人之人數附繕本）。
                                    書記官劉麗芬
中　　華　　民　　國　　94　　年　　2 　　月　　1 　　日
附錄：本案論罪科刑法條全文
中華民國刑法第二百七十一條：
(普通殺人罪)
殺人者，處死刑、無期徒刑或十年以上有期徒刑。
前項之未遂犯罰之。
預備犯第一項之罪者，處二年以下有期徒刑。
